【裁判字號】    89,台上,4471
【裁判日期】    890727
【裁判案由】    違反懲治盜匪條例
【裁判全文】
最高法院刑事判決                              八十九年度台上字第四四七一號
    上  訴  人  甲○○
                乙○○
右上訴人等因違反懲治盜匪條例案件，不服台灣高等法院中華民國八十九年四月二十
八日第二審判決（八十九年度上訴字第三○二號，起訴案號：台灣新竹地方法院檢察
署八十七年度偵字第三五三五號），提起上訴，本院判決如左：
    主  文
原判決關於甲○○、乙○○部分均撤銷，發回台灣高等法院。
    理  由
本件原判決撤銷第一審關於上訴人甲○○、乙○○部分之判決，就甲○○所犯刑法第
二百七十七條第一項之傷害罪及懲治盜匪條例第二條第一項第九款之擄人勒贖罪，依
牽連犯之規定，從較重之擄人勒贖罪論處甲○○共同意圖勒贖而擄人罪刑；就乙○○
所犯刑法第二百七十七條第一項之傷害罪、懲治盜匪條例第二條第一項第九款之擄人
勒贖罪、刑法第二百二十一條第一項強制性交罪，依牽連犯之規定，從較重之擄人勒
贖罪論處乙○○共同意圖勒贖而擄人罪刑；固非無見。
惟查刑法第五十五條後段，犯一罪而其方法或結果之行為犯他罪名者之規定，即學理
上所謂之牽連犯，係指行為人之犯意僅欲犯甲罪，而其實施犯罪之方法或結果，觸犯
甲罪以外之其他罪名者而言，若係行為人另行起意犯乙罪，自不生牽連關係，不能以
牽連犯論之。本件依原判決認定：甲○○與黃舒芸為同居之男女朋友關係，後甲○○
認識吳女（為保護被害人名譽，全名年籍詳卷），並將吳女介紹予黃舒芸，（民國）
八十七年五月二十九日凌晨五時許，吳女與黃舒芸至甲○○、黃舒芸同居位於新竹市
○○路三二七巷一弄十五號之租處一起聊天，至同日上午八時許，甲○○發現吳女頸
部有吻痕，遂質問吳女該吻痕之來由，並欲吻吳女之頸部，因吳女不從，欲離開該處
，甲○○竟基於妨害自由之犯意，強行將吳女留於該處，而限制其行動自由，並繼續
責問吳女，且基於傷害之犯意，徒手毆打吳女之臉部，後更以其所有之球棒擊打吳女
之腿部，至當日上午十時三十分許，乙○○接獲甲○○之電話前來，即與甲○○基於
傷害之犯意聯絡，共同徒手或以腳踢打之方式毆打吳女，至當日晚間，甲○○因思及
有案須執行，若欲脫逃執行，尚須一筆逃亡費用，因其前得知吳女家中有賓士汽車，
認定吳女家中富有，遂起意與乙○○謀議後，二人共同基於擄人勒贖之犯意聯絡，先
由甲○○要求無犯意之黃舒芸將其所服用之強效安眠藥三錠交由吳女，強迫吳女服用
，黃舒芸遂在甲○○逼迫下取藥給吳女服用，吳女因前遭甲○○及乙○○之暴力毆打
，不得不吞服該安眠藥，而陷於精神恍惚之狀態，且乙○○亦向吳女嚇稱：「離開此
處而至其租屋處，可免被甲○○毆打」等語，致吳女在精神恍惚及恐懼之下，於當日
二十三時許，由乙○○以機車將吳女強行押往其位於新竹市○○路二二七號五樓之Ｂ
室之租處，至乙○○之租處後，甲○○即要求乙○○以繩索綁住吳女之手腳，繼續限
制其行動自由，防止吳女脫逃，甲○○與乙○○並基於同前之傷害犯意聯絡，毆打吳
女以阻止其吵鬧，致吳女受有臉部挫傷瘀腫、下背部多處挫傷瘀腫、四肢多處瘀腫之
傷害，另趁吳女毫無抗拒能力之情形下，甲○○與乙○○基於意圖不法所有之犯意聯
絡，由甲○○強行取走吳女之電話號碼為0000000000號之行動電話及金腳
鍊一條。甲○○於吳女被押至乙○○之租處繼續限制行動自由後，即離開該處，由乙
○○負責看管吳女，而每隔一日或二日，甲○○始與不知情之黃舒芸至該處察看情形
，並與乙○○商量如何向吳女之家人取贖款，至同年六月三日下午十時至十一時許之
間，即由乙○○在新竹市光華國中附近、新竹市○○路一帶，連續打三通電話至吳女
位於新竹市○○街六六號之住處，對吳女之母親蔡女（年籍詳卷）嚇稱：要求其準備
新台幣八百萬元，否則將其女兒吳女賣到妓女院等語，致蔡女心生畏懼，嗣乙○○於
同年月四日上午八時許，又連續打二通電話詢問贖款是否已準備好，此時蔡女感覺情
勢不對，即報警處理，嗣於同年月五日，乙○○再度連續打五通電話，嚇稱：要將吳
女剁手腳，並賣至大陸地區或日本等語，至同年月六日上午，乙○○再連續打五通電
話嚇稱：若再不交出贖款，還要綁架其兒子等語，脅迫蔡女交出贖款。甲○○在同年
六月五日中午於乙○○打電話取贖款無效後，又基於同前之傷害概括犯意，在上開吳
女被拘禁處，由受甲○○脅迫下並無傷害犯意之黃舒芸燒熱開水，再將手腳被縛綁之
吳女帶至浴室內，由甲○○將已燒熱之開水淋燙吳女之腳掌關節部位，致吳女之腳掌
關節處燙傷而起水泡，受有雙足一度併二度燙傷約百分之三至四，甲○○並續以針器
割傷吳女之小腿，致吳女受有小腿擦傷及線狀瘀痕多處，以發洩其無法取得贖款之不
滿。然於同年月六日下午六時許，新竹市警察局刑警隊找甲○○與黃舒芸詢問吳女之
下落時，甲○○畏懼警方已發現其綁架吳女，便於當晚二十三時許，打電話至拘禁吳
女之處所通知乙○○，要乙○○對吳女嚇稱要將其殺害等語，脅迫吳女嗣後於警方詢
問時，不得說出該擄人勒贖之犯行係其二人所為，乙○○即帶吳女至該大樓之頂樓，
假裝要吳女跳樓自殺，乙○○經吳女請求而放過吳女後，更自行基於姦淫之概括犯意
，於同年月七日凌晨二時許、中午十二時許，連續二次在上開拘禁地點，以恫稱不脫
衣服要再帶到頂樓推下及毆打之脅迫方法，致吳女因畏懼遭殺害或再被毆打，且亦因
手腳被綁遭限制行動自由而無法抗拒之程度，予以姦淫得逞。後甲○○至該拘禁處所
，與乙○○共同脅迫吳女不得洩漏係其等所為，否則殺害其全家，致吳女心生畏懼，
而於第一次警訊時不敢說出係甲○○、乙○○所為，甲○○、乙○○並因畏懼為警查
獲而由乙○○於同年月七日十六時許，在新竹市○○路、錦華街口附近，將吳女釋放
。嗣經警於同年月八日凌晨二時三十分許，在新竹市○○街金華酒店前逮捕甲○○、
黃舒芸二人，再立即循線於同日三時許，在新竹市○○路二二七號五樓Ｂ室逮捕乙○
○，並在乙○○之上開租處扣得乙○○所有供犯罪所用之白色尼龍繩一條、鐵絲二條
，在甲○○上揭租處扣得甲○○所有供犯罪所用之球棒一支、安眠藥一包，且循線於
新竹市○○街緣上緣茶坊扣得吳女所有遭甲○○藏置之行動電話一支，案經吳女告訴
等情。其中關於乙○○連續先後二次對吳女違反其意願強制性交部分，似係乙○○另
行起意之行為，且此部分行為與其和甲○○所犯擄人勒贖部分行為間，在客觀上是否
有直接密切關係，揆之首開說明，能否論以擄人勒贖之牽連犯，不無疑問，原判決理
由僅以乙○○「擄人勒贖部分應適用懲治盜匪條例第二條第一項第九款之規定，而其
利用擄人勒贖以達強姦之目的，所犯該二罪間，具有牽連關係，應從較重之擄人勒贖
罪論」，對於乙○○所犯連續強制性交罪之行為，如何為實施擄人勒贖罪之方法行為
或結果行為，並未詳細說明其理由，遽論該二罪間有方法結果之牽連關係，依刑法第
五十五條後段牽連犯規定，從一重處斷，於法尚有未合。又原判決事實認定甲○○、
乙○○於八十七年五月二十九日二十三時許，在新竹市○○路二二七號五樓之Ｂ室乙
○○租處，甲○○要求乙○○以繩索綁住吳女之手腳，繼續限制其自由等情，並未認
定上訴人等以鐵絲綑綁吳女，即原判決理由亦謂「由該白色尼龍繩之長度及被害人雙
足踝部所受管狀皮膚瘀痕觀之（參見偵查卷第五十三頁所附照片及驗傷診斷書），亦
可見確係遭該白色尼龍繩綑綁所致」等語，然原判決理由內又謂：乙○○於警、偵訊
時曾供稱：「是吳女叫我用繩索及鐵絲綁住他雙手腳，怕他父母懷疑……鐵絲是從衣
架取得，繩索是至樓梯處取得」等語（見偵查卷第十八頁背面、第八十一頁背面），
嗣於第一審調查時則改稱：「尼龍繩是吳女拿來的」（見第一審八十七年八月四日訊
問筆錄）、「尼龍繩是六月五日出去一下吳女拿給我的」等語（八十七年十一月十一
日訊問筆錄），足認該等尼龍繩、鐵絲均係乙○○所有用以綑綁被害人者等語，前後
就有無以鐵絲綑綁被害人所依憑之證據及理由，不相一致，有事實與理由不相適合之
不當，亦應一併究明。上訴人等上訴意旨指摘原判決關於甲○○、乙○○部分不當，
尚非全無理由，應認此部分有撤銷發回之原因。
據上論結，應依刑事訴訟法第三百九十七條、第四百零一條，判決如主文。
中      華      民      國    八十九    年      七      月    二十七    日
                              最高法院刑事第十一庭
                                  審判長法官  莊  登  照
                                        法官  洪  明  輝
                                        法官  蔡  清  遊
                                        法官  黃  一  鑫
                                        法官  林  秀  夫
      右正本證明與原本無異
                                              書  記  官
中      華      民      國    八十九    年      八      月      一      日


司法院資訊處製作；財團法人民間司法改革基金會備份。
